【裁判字號】    89,台上,5994
【裁判日期】    891011
【裁判案由】    偽造文書
【裁判全文】
最高法院刑事判決                              八十九年度台上字第五九九四號
    上訴人  台灣高等法院檢察署檢察官
    被  告  乙○○
            甲○○
右上訴人因被告等偽造文書案件，不服台灣高等法院中華民國八十七年七月十四日第
二審判決 (八十七年度上訴字第二三三九號，起訴案號：台灣台北地方法院檢察署八
十六年度偵字第一五三四一號、八十七年度偵字第五四八號) ，提起上訴，本院判決
如左：
    主  文
原判決撤銷，發回台灣高等法院。
    理  由
本件原判決以公訴意旨略稱：被告乙○○因將所有華僑銀行大安分行支票借予張鳳珠
使用，張鳳珠即持發票日為民國八十五年一月十九日，總金額新台幣 (下同) 二百四
十四萬一千一百六十二元之上開銀行支票三紙向繆復華借款，嗣張鳳珠欠債逃逸，乙
○○又拒付支票款，繆復華乃循民事訴訟程序訴請乙○○給付票款，準備就乙○○所
有坐落台北縣永和市○○街十七巷六號三樓房地取償，詎乙○○為免房地遭拍賣，與
被告甲○○均明知二人間並無任何債權債務關係，竟於前開支票發票日之前一日即八
十五年一月十八日齊赴台北縣中和市地政事務所，盜用呂吳晚成 (甲○○之母) 之印
章，偽造呂吳晚成與乙○○間之抵押權設定契約書及聲請登記書，辦理債權額二百萬
元存續期間十年之抵押權設定登記，使承辦公務員登載於所掌土地登記簿公文書上，
足以生損害於地政機關對於地政管理之正確性，認被告二人涉有刑法第二百十六條、
第二百十條行使偽造私文書及第二百十四條使公務員登載不實罪嫌云云。惟經審理結
果，認被告二人犯罪不能證明，因而維持第一審之無罪判決，駁回檢察官在第二審之
上訴，固非無見。
惟查：(一)被告甲○○於偵審中辯稱其母呂吳晚成 (民國一年四月十九日生) 年事已高
，向由其代為處理金錢，本件借款及抵押設定之事曾告知其母等語，原判決採信其辯
解，認甲○○係經其母之授權而辦理抵押權設立登記，並無偽造文書情事。但第一審
於八十七年三月十九日詢問呂吳晚成知否本件借貸抵押之事時，呂吳晚成答稱：事情
已發生一、二年，但我係於前一陣子方聽老二 (指被告甲○○) 告知鄰居張先生家有
一屋設定抵押於我之事：：家中財產於先夫過世時已分給五位子女，我自己所有均投
資股票，股票事情並由老大全權處理，無其他現金等語 (見一審卷第四十一、四十二
頁) 。倘前開供述屬實，則呂吳晚成是否曾授權甲○○借錢給乙○○並簽訂本件抵押
權設定契約書，即有疑義。又原判決認被告甲○○於設定抵押之後，因見抵押物已無
殘價以保障債權，終未如約給付二百萬元借款。但查一般抵押與最高限額抵押不同，
必先有被擔保之債權存在，而後抵押權始得成立，且依常情，設定抵押之前，甚少有
不了解抵押物之價值者。依卷內土地及建物登記簿謄本所載，呂吳晚成與乙○○間係
就上開房地設定債權額二百萬元存續期間十年之一般抵押權，且該房地於八十六年九
月十八日塗銷查封登記後不及一個月，即於同年十月十三日價賣予案外人陳鏈桂，再
於同年十一月二十八日辦理本件抵押權塗銷登記。何以被告甲○○在不了解抵押物價
值之情形下，即於八十五年一月十八日設定二百萬元抵押權？而甲○○既未依約貸款
予被告乙○○，何以乙○○不即時將抵押權塗銷？究竟實情如何，原審未予詳究剖析
明白，遽行判決，難謂無調查未盡及理由不備之違法。(二)被告乙○○所簽發前開三紙
支票之發票日均為八十五年一月十九日，而其所有房地係於支票到期之前一日即八十
五年一月十八日設定抵押予被告甲○○，檢察官訊問乙○○為何在支票到期之前一日
設定抵押，乙○○表示因開票未留底，時間記不起來 (見偵查卷第二十六頁) ，嗣於
第一審則稱為了應付十九日張鳳珠所借支票到期，才向甲○○借錢，先辦抵押登記後
借錢 (見一審卷第四十三、五十五頁) ，所言前後歧異，亦與甲○○供稱先借錢再辦
設定等情 (見偵查卷第二十六、三十三頁) ，不相符合，二人所述是否屬實，非無可
疑。又告訴人繆復華迭指其向華僑銀行大安分行查證結果，乙○○之帳戶僅前開三張
支票退票，而且是刻意拒付，乙○○係因不甘為張鳳珠墊付票款，並恐己有房屋遭告
訴人追償，才夥同甲○○於支票到期之前一日虛設抵押權 (見偵查卷第三頁、原審卷
第三十頁) ，原審未將上開疑竇釐清，為必要之論述，亦未調查審認乙○○是否故意
止付，遽採信乙○○所為向甲○○抵押借款係供輒票之辯解，尚嫌速斷，難以昭折服
。檢察官上訴意旨執以指摘，非無理由，應認原判決有發回更審之原因。至被告等被
訴涉犯使公務員登載不實罪部分，基於審判不可分原則，應一併發回。
據上論結，應依刑事訴訟法第三百九十七條、第四百零一條，判決如主文。
中      華      民      國    八十九    年      十      月     十一     日
                              最高法院刑事第九庭
                                  審判長法官  張  信  雄
                                        法官  賴  忠  星
                                        法官  張  清  埤
                                        法官  洪  清  江
                                        法官  蕭  仰  歸
      右正本證明與原本無異
                                              書  記  官
中      華      民      國    八十九    年      十      月     十八     日


司法院資訊處製作；財團法人民間司法改革基金會備份。
